臺灣高等法院民事判決　　　　　　　　　　　　　　　九十二年度上字第九三五號
　　上　訴　人　國泰世華商業銀行股份有限公司
　　法定代理人　己○○
　　訴訟代理人　辛○○○
　　　　　　　　胡智忠律師
　　　　　　　　鄭仁哲律師
　　　　　　　　林正忠律師
　　被上訴人　　庚○○
　　　　　　　　戊　○
　　　　　　　　甲○○
　　　　　　　　乙○○
　　　　　　　　丁○○
　　　　　　　　丙○○
　　右六人共同
　　訴訟代理人　李在琦律師
　　　　　　　　邱松根律師
右當事人間清償借款事件，上訴人對於中華民國九十二年五月二十九日臺灣臺北地方
法院九十一年度訴字第三０八七號第一審判決提起上訴，經本院於九十三年六月二十
三日言詞辯論終結，判決如下：
    主      文
原判決關於駁回上訴人後開第二項之訴部分及該部分假執行之聲請，暨訴訟費用之裁
判均廢棄。
被上訴人庚○○、戊○應再連帶給付上訴人新台幣貳佰伍拾萬元，及自民國六十七
年四月十九日起至清償之日止，按年息百分之十四計算其利息，並自民國六十五年六
月十三日起至清償之日止，逾期在六個月以內者，按上開利率百分之十計算，逾期超
過六個月者，按上開利率百分之二十計算之違約金。
其餘上訴駁回。
第一、二審訴訟費用由被上訴人庚○○、戊○連帶負擔。
本判決第二項所命之給付於上訴人以新台幣捌拾伍萬元為被上訴人庚○○、戊○供擔
保後得假執行。但被上訴人庚○○、戊○於執行標的物拍定、變賣或物之交付前，以
新台幣貳佰伍拾萬元為上訴人供擔保後得免為假執行。
    事實及理由
一、上訴人原名世華聯合商業銀行股份有限公司，於九十二年十月二十七日因與國泰
    商業銀行股份有限公司合併，更名為國泰世華商業銀行股份有限公司，有財政部
    函可稽（見本院卷第四二頁），核先說明。
二、上訴人主張：訴外人立達工業股份有限公司（下稱立達公司）以被上訴人庚○○
    、戊○及被上訴人甲○○、乙○○、丁○○、丙○○之被繼承人艾茂栽為連帶保
    證人，分別於六十四年六月十二日、六十四年八月二十五日、六十四年九月一日
    向上訴人借用新台幣（下同）四百萬元、四百五十萬元、五十萬元，共計九百萬
    元，約定借款期限為一年，利息按年息百分之十四計算，如逾期清償在六個月以
    內者，另按上開利率百分之十，超過六個月者，按上開利率百分之二十計付違約
    金，並共同簽發同面額之本票三紙交付上訴人，詎前開借款清償期屆至後，經立
    達公司陸續清償後，尚欠二百五十五萬元本金及其利息、違約金未為清償，屢向
    被上訴人催討，均未獲置理等情，求為命被上訴人應連帶給付上訴人二百五十五
    萬元，及自六十七年四月十九日起至清償之日止，按年息百分之十四計算其利息
    ，並自六十五年六月十三日起至清償之日止，逾期在六個月以內者，按上開利率
    百分之十計算，逾期超過六個月者，按上開利率百分之二十計算之違約金之判決
    。(原審就上訴人請求被上訴人庚○○、戊○連帶給付二萬元及自六十五年六月
    十三日起至清償之日止，逾期在六個月以內者，按年利率百分之十四之百分之十
    計算，逾期超過六個月者，按上開利率百分之二十計算之違約金部分，為上訴人
    勝訴之判決，上訴人就其敗訴部分，提起上訴)上訴聲明：(一)原判決關於駁回上
    訴人在第一審其餘之訴及該部分假執行之聲請暨命負擔訴訟費用部分之裁判均廢
    棄。(二)右廢棄部份，被上訴人庚○○、戊○應再連帶給付上訴人新台幣二百五十
    三萬元，被上訴人甲○○、乙○○、丁○○、丙○○應與被上訴人庚○○、戊○
    連帶給付上訴人新台幣二百五十五萬元，及均自民國六十七年四月十九日起至清
    償日止，按年息百分之十四計算之利息，並自民國六十五年六月十三日起至清償
    日止，逾期在六個月以內者，按上開利率百分之十計算，逾期超過六個月部分按
    週年利率百分之二十計算之違約金。(三)第一審廢棄部分及第二審訴訟費用由被上
    訴人負擔。(四)第二、三項聲明，上訴人願供擔保，請准宣告假執行。
三、被上訴人庚○○、戊○則以：上訴人既未於法定期間內向被上訴人行使借款返還
    請求權，此項請求權自已罹於消滅時效，且就其中四百萬元本票部分，上訴人係
    憑抵押權影本及台北地方法院六十六年（票）第一六九六號民事裁定之債權二百
    五十五萬元，聲請參與台灣新竹地方法院六十六年執字第九０七號執行事件，請
    求優先分配，惟前開抵押權業經立達公司訴請本院判決將之塗銷確定在案，且原
    法院六十六年（票）第一六九六號民事裁定係專為「立達公司六十四年六月十二
    日為借款四百萬所簽發之同額本票」而為，上訴人自承其亦係以該裁定記載之本
    票金額而參與分配，並於陳報狀所附之債權金額明細表之債權人欄敘明：「世華
    聯合商業銀行股份有限公司（本金尚欠二萬元，以下所述係結欠之利息及違約金
    ）」，並於債權原本欄記明首筆原為四百萬元，經其逐筆以立達公司所提託收客
    票收回票款抵償至六十五年八月三十一日至七十五年一月三十一日時，結欠二萬
    元，於利息欄記明結欠二萬六千七百六十三元，且於有無取得執行名義欄載明「
    有」，可見原法院就立達公司六十四年六月十二日所簽發面額四百萬裁定得強制
    執行之票款二百五十萬元，實際債權乃本金二萬元，利息二萬六千七百六十三元
    而已。況該裁定所准為強制執行者，僅係四百萬元中之二百二十五萬元，則上訴
    人所能聲明參與分配者，自為立達公司簽發四百萬元而未清償之部分，效力自不
    及於另外之四百五十萬元、五十萬元二紙本票借款部分，故不能中斷時效。又立
    達公司於（八四）立發字第一三號函說明第四項第(二)款業已表明除已參與分配之
    四百萬本票之債權外，其餘均否認為真實，縱立達公司承認其所欠借款二五五萬
    元，亦為立達公司單方之意思表示，性質上乃主債務人向債權人所為之行為，並
    非民法第七百四十七條所稱之債權人向主債務人所為中斷時效行為，對保證人自
    不生中斷效力，故前揭三筆本票之借款，除四百萬部分尚結欠本金二萬元外，其
    利息二萬六千七百六十三元及另四百五十萬及五十萬之借款，均已罹於時效而消
    滅。上訴人請求被上訴人給付係爭借款本息、違約金，被上訴人依法拒為給付等
    語，資為抗辯，並於本院聲明：(一)上訴駁回。(二)如受不利判決，請准供擔保宣告
    免為假執行。
    被上訴人甲○○、乙○○、丙○○、丁○○（以下稱被上訴人甲○○等四人）則
    以：其等已於被繼承人艾茂栽於七十年五月十八日死亡後之法定期間內，依法向
    原法院表示拋棄繼承，且上訴人之請求權已罹於消滅時效，其餘援引被上訴人庚
    ○○、戊○之抗辯等語，資為抗辯，並於本院聲明：(一)上訴駁回。(二)如受不利判
    決，請准供擔保宣告免為假執行。
四、上訴人主張：訴外人立達公司以被上訴人庚○○、戊○、被上訴人甲○○等四人
    （以下合稱被上訴人等六人）之被繼承人艾茂栽為連帶保證人，分別於六十四年
    六月十二日、六十四年八月二十五日、六十四年九月一日向上訴人借用四百萬元
    、四百五十萬元、五十萬元，約定借款期限為一年，利息按年息百分之十四計算
    ，如逾期清償在六個月以內者，另按上開利率百分之十，超過六個月者，按上開
    利率百分之二十計付違約金，並共同簽發同面額之本票三紙交付上訴人，詎前開
    借之款清償期屆至後，經立達公司陸續清償後，尚欠二百五十五萬元本金及其利
    息、違約金未為清償之事實，業據其提出本票三紙及世華銀行催放帳頁一件（見
    原審卷第四頁、第十九頁）為證，並為被上訴人等六人所不爭執，是上訴人此部
    分之主張，堪信為真實。上訴人又主張被上訴人等六人就立達公司尚積欠之二百
    五十五萬元本利與違約金，應負連帶清償之責等語，則為被上訴人等六人所否認
    ，並以前詞置辯。是以本件兩造爭執要旨即在於：被上訴人甲○○等四人是否已
    合法拋棄繼承？除原判決所命給付之二萬元本息違約金外，其餘立達公司尚欠之
    二百五十三萬元本金及其利息、違約金是否已罹於時效消滅？茲析述如下。
五、被上訴人甲○○等四人部分：
    上訴人主張被上訴人甲○○等四人並未提出其拋棄繼承准予備查之證據證明，故
    仍應對被繼承人艾茂栽所負之本件債務負連帶清償責任云云。惟查被上訴人甲○
    ○等四人之被繼承人艾茂栽於七十年五月十八日死亡後，被上訴人甲○○等四人
    即於法定期間內依法向原審法院聲明拋棄繼承，並經原審法院於同年七月二十二
    日准予備查，此有原法院七十繼字二十九號拋棄繼承筆錄影本、該承辦股之辦案
    進行簿節本影本可稽（見原審卷第一一二、一一三、一九三頁），故被上訴人甲
    ○○等四人已依法拋棄繼承，堪以認定，則被上訴人甲○○等四人自不繼承其被
    繼承人艾茂栽之本件保證債務。從而，上訴人依據連帶保證及繼承之法律關係，
    請求被上訴人甲○○、乙○○、丙○○、丁○○連帶清償借款等，即屬無據。
六、關於被上訴人庚○○、戊○部分：
  (一)訴外人立達公司向上訴人借款三筆共九百萬元後，仍積欠二百五十五萬元本息未
    還之事實，為被上訴人所不爭執，亦經立達公司先後以73.7.21.(73)立發字第二
    四號函、84.3.7.立發字第○一三號函及85.6.21.立發字第○一六二四號函
    ，明確承認「本公司派員核對所欠貴行借款數額相符」、「本公司所欠貴行借款
    ，經貴我雙方核對如后：本公司計欠借款本金新台幣二、五五○、○○○元整」
    、「本公司原欠貴行借款新台幣二百五十五萬元，此經貴行列表送交財政部指定
    之安侯聯合會計師事務所鑑證在卷」、「本公司所欠貴行借款新台幣二百五十五
    萬元，業經雙方核對無訛，應無爭議」等情在案，有上開函件在卷可稽（見原審
    卷第十一至十七頁）。
  (二)由於立達公司積欠之借款僅餘二百五十五萬元未還，上訴人為取得執行名義，乃
    僅執其中一張已超過未還金額之面額四百萬元本票，聲請就全部三筆借款共九百
    萬元中之欠款餘額二百五十五萬元裁定准予強制執行，經原審法院以六十六年票
    字第一六九六號裁定准許在案（見原審卷第十八頁）。該裁定載明就立達公司(
    全部三筆借款共九百萬元中之）未償債款二百五十五萬元之金額准予強制執行，
    甚為明顯，可見上訴人係就上開三筆借款債權之未償金額取得執行名義，並非僅
    就其中一張本票四百萬元債權取得執行名義。被上訴人抗辯上訴人未就另兩筆債
    權 (四百五十萬元及五十萬元)請求法院裁定准予強制執行云云，即非可採。(
    如果未將該兩筆債權未償金額一併列入計算而為請求，怎會有二百五十五萬元之
    未償金額？)
  (三)又查上訴人執上開民事裁定向新竹地方法院聲明就立達公司財產參與分配而實施
    強制執行時，亦詳實陳報立達公司於上開三筆借款中，每筆借款積欠未還之金額
    ，此有上訴人於該強制執行案中提出之陳報債權狀所附債權明細表可稽（見原審
    卷第五四頁）。顯見上訴人確係就立達公司全部借款九百萬元中所積欠之二百五
    十五萬元借款請求強制執行，並非僅就其中一筆 (面額四百萬元本票）借款之欠
    款而為執行。
  (四)退一步言之，縱認原審法院以六十六年票字第一六九六號裁定之執行名義範圍僅
    及於上訴人所辯之二萬元而已（僅係假設），惟按修正前強制執行法第三十四條
    第二項、第三十五條、第三十六條之規定，無執行名義之債權人亦可聲請參與分
    配，不過在受「異議」之後應再起訴取得執行名義而已。上訴人既已於上開強制
    執行聲明參與分配的陳報狀陳報三筆債權，並以未償本金二百五十五萬元及其利
    息、違約金參與分配，足見其餘二百五十三萬債權亦應認係參與分配，被上訴人
    及其他債權人既然從未於法定期間內提出異議，則上訴人之參與分配亦已合法，
    就該其餘二百五十三萬債權部分，應認已開始執行行為或聲請強制執行而中斷時
    效進行。
七、按「消滅時效因請求、承認、起訴而中斷」，民法第一百二十九條第一項第一、
    二、三款分別定有明文。而「開始執行行為或聲請強制執行」，亦發生與起訴相
    同之中斷時效之效果，同條第二項第五款亦有明定。經查：上訴人對於上開三筆
    借款之欠款總額二百五十五萬元債權，早於六十六年八月間即已在新竹地方法院
    六十六年民執字第九○七號執行事件中 (債務人為立達公司），提出上揭台北地
    方法院六十六年票字第一六九六號民事裁定等文件，依法聲明參與分配而實施強
    制執行，有聲請參與分配書狀及陳報債權書狀等相關文件附該執行卷可稽，並為
    兩造不爭之事實，揆之上揭法條規定，上訴人既已聲請強制執行，應已發生消滅
    時效中斷之效果。且該執行案迄未終結 (此為被上訴人所不爭執），中斷事由並
    未終止，自無重新起算時效問題 (民法第一三七條第一項參照），因此，被上訴
    人抗辯本件請求權已罹於時效而消滅云云，即非可採。
八、又按「向主債務人請求履行，及為其他中斷時效之行為，對於保證人亦生效力。
    」民法第七百四十七條定有明文。上訴人對立達公司強制執行中斷時效之行為，
    對於保證人之被上訴人等亦生中斷時效之效力。被上訴人雖援用最高法院六十八
    年台上字第一八一三號判例後段意旨，辯稱上訴人對立達公司強制執行，對被上
    訴人等不生中斷時效力云云。惟按上開判例係指債務人承認之情形，僅為債務人
    單方所為之意思表示，性質上乃主債務人向債權人所為之行為，並非民法第七百
    四十七條所稱之債權人向主債務人所為中斷時效之行為，是以對保證人自不生中
    斷效力。然本件上訴人並非僅以立達公司承認債務為中斷時效之事由。而上訴人
    對立達公司強制執行中斷時效之行為，法律已明定對於保證人亦生效力，自與上
    開判例情形不同，而無適用之餘地。被上訴人執此抗辯，仍非可採。
九、綜上所述，被上訴人之時效抗辯，並非可採。上訴人本於借款返還請求權，請求
    被上訴人庚○○、戊○應連帶清償借款二百五十五萬元，及自六十七年 (原判決
    誤載為六十五年）四月十九日起至清償之日止，按年息百分之十四計算其利息，
    並自六十五年六月十三日起至清償之日止，逾期在六個月以內者，按上開利率百
    分之十計算，逾期超過六個月者，按上開利率百分之二十計算之違約金，為有理
    由，應予准許。上訴人逾此範圍對於被上訴人甲○○等四人之請求，則屬無據，
    不應准許。又上訴人勝訴部分，上訴人與被上訴人庚○○、戊○分別陳明願供擔
    保為准、免假執行之宣告，經核於法並無不合，爰分別酌定相當擔保金額准許之
    。至於上訴人敗訴部分，其假執行之聲請失所附麗，應併予駁回。原審就上開被
    上訴人庚○○、戊○應連帶清償尚欠之二百五十三萬元本金及其利息、違約金部
    分，為上訴人敗訴之判決，並駁回其假執行之聲請，尚有未洽，上訴意旨就此部
    分求予廢棄改判，為有理由，爰由本院予以廢棄改判如主文第二項所示，並依聲
    請為附條件之准、免假執行之宣告。至於上訴人對於被上訴人甲○○等四人之請
    求不應准許部分，原判決為上訴人敗訴之判決，並駁回其假執行之聲請，經核於
    法並無違誤，上訴意旨求予廢棄改判，為無理由，應駁回其上訴。
十、本件事證已臻明確，兩造其餘主張、陳述及所提之證據，均與判決結果不生影響
    ，爰毋庸再予審酌，附此敘明。
十一、據上論結，本件上訴為一部有理由，一部無理由，爰依民事訴訟法第四百四十
      九條第一項、第四百五十條、第四百六十三條、第三百九十條第二項、第三百
      九十二條第二項、第三項、第七十九條、第八十五條第二項判決如主文。
中      華      民      國    九十三    年      七      月      七      日
                                  民事第十四庭
                                      審判長法  官     張  宗  權
                                            法  官     陳  忠  行
                                            法  官     蕭  艿  菁
正本係照原本作成。
如不服本判決，應於收受送達後二十日內向本院提出上訴書狀，其未表明上訴理由者
，應於提出上訴後二十日內向本院補提理由書狀（均須按他造當事人之人數附繕本）
上訴時應提出委任律師或具有律師資格之人之委任狀；委任有律師資格者，另應附具
律師資格證書及釋明委任人與受任人有民事訴訟法第四百六十六條之一第一項但書或
第二項（詳附註）所定關係之釋明文書影本。
中      華      民      國    九十三    年      七      月      七      日
                                            書記官     尤  峰  惠
附註：
民事訴訟法第四百六十六條之一（第一項、第二項）：
對於第二審判決上訴，上訴人應委任律師為訴訟代理人。但上訴人或其他法定代理人
具有律師資格者，不在此限。
上訴人之配偶、三親等內之血親、二親等內之姻親，或上訴人為法人、中央或地方機
關時，其所屬專任人員具有律師資格並經法院認為適當者，亦得為第三審訴訟代理人
。